【裁判字號】    95,上易,327
【裁判日期】    950912
【裁判案由】    侵占
【裁判全文】
臺灣高等法院刑事判決                 95年度上易字第327號
上  訴  人
即  被  告  丁○○
選任辯護人  趙國生律師
            蕭元亮律師
上列上訴人因侵占案件，不服臺灣桃園地方法院93年度易字第
618號，中華民國95年1月11日第一審判決（起訴案號：臺灣桃園
地方法院檢察署90年度偵字第17286號），提起上訴，本院判決
如下：
    主  文
原判決撤銷。
丁○○連續意圖為自己不法之所有，而侵占對於業務上所持有之
物，處有期徒刑陸月，如易科罰金以參百元折算壹日。
    事  實
一、丁○○自民國（下同）八十年五月二十七日起至八十九年三
    月三十一日止，在福太醫院兼任會計部、總務部主任，並為
    福太醫院保管該院在萬泰商業銀行桃園分行（下簡稱萬泰銀
    行）開設之000000000000號帳戶存摺、印章，
    及該院在臺灣土地銀行桃園分行（下簡稱土地銀行）領用之
    支票本（帳號：五七一０之九號），為從事相關業務之人，
    詎丁○○竟利用其擔任上揭二項職務，集福太醫院金錢之支
    出、管理於一身，無人稽核之漏洞，意圖為自己不法之所有
    ，並基於業務侵占之概括犯意，在上開任職期間內，或自上
    揭帳戶內提領現金，或憑藉其權限，以福太醫院名義簽發支
    票，連續將下列五筆款項侵吞入己，挪為己用，所為之具體
    業務侵占行為如下：
（一）於八十六年九月十五日，自上開萬泰銀行帳戶內，提領新
      台幣（下同）三十萬元後，與丁○○自有之現金二十萬元
      合共五十萬元，存入賴女在世華銀行桃園分行開設之00
      000000000號帳戶。
（二）於八十六年十一月二十七日，自福太醫院上開帳戶內，提
      領現金十萬元。
（三）於八十六年十一月二十八日，自福太醫院上開帳戶內提領
      九十三萬元。
（四）於八十七年七月三十日，自行由其保管之上開支票本內，
      隨意抽取一張已預載付款人為土地銀行桃園分行，票號為
      ＡＲＣ0000000號之支票後，再於前開支票上填寫
      發票日為八十七年七月三十日，金額為三萬六千五百九十
      九元，並蓋用福太醫院之大、小章後，交付予「榮陞汽車
      股份有限公司」，以支付丁○○個人應付之汽車保險費。
      「榮陞汽車股份有限公司」嗣並透過其在華南商業銀行桃
      園分行開設之000000000000號帳戶，將上開
      支票提示兌現。
（五）於八十九年二月二十九日，自福太醫院上開帳戶內提領六
      十萬元。
二、丁○○為掩飾其侵占犯行，陸續自八十六年十月三日起至八
    十七年四月二十一日止，分十筆以現金存入或以轉帳匯入上
    開萬泰銀行帳戶內，以資彌補，金額共計一百一十九萬元。
三、嗣丁○○於八十九年三月三十一日離職後，福太醫院發現相
    關帳目不清，經自行核帳後，始發覺上情。
四、案經福太醫院負責人甲○○訴請臺灣桃園地方法院檢察署檢
    察官偵查起訴。
    理  由
一、訊據上訴人即被告丁○○矢口否認有何業務侵占之犯行，辯
    稱：伊為福太醫院墊付醫生之現金薪資、醫療耗材等支出，
    事後伊再由醫院帳戶內領款償付，本件提領之現金，均屬此
    情形；至於支票，則是伊向前院長乙○○借用的，乙○○事
    先有同意，事後伊也已經將款項還給會計丙○○云云。
二、經查：
（一）被告自八十年五月二十七日起至八十九年三月三十一日止
      ，在福太醫院兼任會計部、總務部主任，並為福太醫院保
      管該院在萬泰銀行開設之000000000000號帳
      戶存摺、印章，及該院在土地銀行桃園分行領用之支票本
      （帳號：五七一０之九號），嗣其分別於八十六年九月十
      五日、十一月二十七日、十一月二十八日及八十九年二月
      二十九日，先後自福太醫院上揭萬泰銀行帳戶內，各提領
      三十萬元、十萬元、九十三萬元及六十萬元，另於八十七
      年七月三十日，以福太醫院名義，簽發一張發票日為八十
      七年七月三十日，付款人為土地銀行桃園分行，面額三萬
      六千五百九十九元，票號ＡＲＣ0000000號之支票
      ，交予「榮陞汽車股份有限公司」，以支付其個人應付之
      汽車保險費，上開支票嗣並由「榮陞汽車股份有限公司」
      透過華南商業銀行桃園分行提示兌現等事實，業經被告自
      承屬實，並有上揭福太醫院萬泰銀行帳戶之對帳單、支票
      影本、萬泰銀行桃園分行九十一年四月十七日（九一）桃
      園字第０八七號函暨所附傳票、華南商業銀行桃園分行九
      十年九月二十四日（九十）華桃存字第一七五號函附卷可
      稽（他字卷第一百六十四頁至第一百六十六頁、第二百二
      十頁，偵字卷第五十六頁至第五十八頁，原審八十九年度
      桃小調字第三二二號卷第一百０五頁）。
（二）證人即接任之會計陳美鳳於原審到庭證稱：伊八十九年三
      月一日起，陸續交接福太醫院的帳冊，在交接的過程中，
      發現萬泰銀行的甲、乙存存摺，華南銀行的甲存存摺，空
      白支票本沒有交還，（前會計）丙○○有列一張交接明細
      給伊，伊才去銀行調交易明細，發現八十九年二月二十九
      日有提領六十萬元的現金，丙○○說她也不知道這筆錢的
      用途，之後發現八十六年九月十五日有三十萬元匯入被告
      帳戶，八十六年十一月二十七日、十一月二十八日各被提
      領十萬元、九十三萬元，帳冊上沒有這些款項用途的記載
      ，也沒有傳票，本件開給保險公司的支票情形，也是一樣
      等語。證人丙○○亦於原審到庭證稱：伊負責處理福太醫
      院的帳，醫院的現金支出，必須要製作現金傳票，交給伊
      列入醫院帳冊，現金如果由伊支付，傳票就由伊填寫，如
      果是被告去領，被告也會自己製作傳票交給伊記帳。提領
      現金時，提領的人要將錢交給伊，伊再製作現金收入傳票
      ，如果再支出，則必須製作現金支出傳票，若未將錢交給
      伊，例如直接支付利息，伊就製作轉帳傳票。被告曾跟伊
      說萬泰銀行帳戶已經沒有使用，叫伊不用再做這部分的帳
      等語。嗣於本院復結稱：「（平常會計部分的作業，丁○○去銀行領現款，有無交代妳作現金收入傳票？）她領的
      錢有用途，我會寫那個用途的科目，如果有用途，就寫轉
      帳傳票」、「（89年2月29日丁○○從萬泰銀行領現金60
      萬元，有無告訴妳？）她沒有告訴我這60萬元」、「丁○○有告訴我，萬泰銀行沒有新增資料，不用核對，但我不
      記得是何時間（告訴我）」等語屬實。被告領取上開五筆
      款項，既均未告知丙○○入帳，又無法合理交代用途，甚
      且向丙○○佯稱：已經不用再做萬泰銀行帳戶的帳云云；
      參諸被告在離職時，又未將保管之萬泰銀行帳戶存摺、支
      票本交還，不無藉此混淆帳目之意，綜上，足認該五筆款
      項，已遭被告個人挪用，被告有為自己不法所有之侵占意
      圖，應堪認定。
三、被告雖辯稱：伊為福太醫院墊付醫生之現金薪資、醫療耗材
    等支出，事後伊再由醫院帳戶內領款償付；至於支票，則是
    伊向院長乙○○借用的，乙○○事先有同意，事後伊也有將
    款項還給會計丙○○云云。惟查：
（一）證人乙○○於檢察官偵查中證稱：伊從八十年至八十二年
      間，另自八十五年至八十九年間擔任福太醫院的院長，福
      太醫院缺資金，是由股東拿錢出來墊，不會跟員工借錢。
      福太醫院開支票，要蓋福太醫院的大印章，再加蓋伊或戊○○、饒奇雲的章，被告保管有饒奇雲的章，故伊不知道
      被告在八十七年七月間，有開福太醫院的支票繳交汽車保
      險費等語（偵續卷第三十頁反面）。嗣該證人於本院復結
      稱：「（丁○○有一筆汽車保險費，開福太醫院支票繳付
      保險費，是否事先經過你同意？）我不知道蓋何人章，若
      是蓋我的章，表示我知情，如蓋饒奇雲的章我則不知情（
      按該支票係蓋饒奇雲的章）」、「（丁○○任會計主任期
      間，醫院缺錢，她會拿自己錢墊付，她有無向你報告？）
      沒有這回事，醫院沒有向她借過錢，我們股東都有資力，
      還不至於向員工借錢」、「（本案這幾筆款項）我都不知
      道，也沒有（指示被告領本案這幾筆款項）這回事，這都
      是案發後我才知道」等語屬實。
（二）證人丙○○於原審審理時證稱：福太醫院曾因資金短絀，
      而向院長乙○○借款，但沒有向員工借過款，被告說有借
      錢給醫院，伊不記得有這種情形等語（原審九十四年十一
      月十六日筆錄）。且帳冊內亦確實查無本件五筆款項之傳
      票或帳目，是被告所辯；伊先墊款給福太醫院，事後由福
      太醫院還款，支票是向乙○○借的云云，已難採信。
（三）況被告身兼福太醫院之會計、總務工作，對相關會計及記
      帳流程，知之甚稔，其在原審調查時，經質以：「若員工
      先替醫院墊款，如何記帳」時，亦答稱：「丙○○會先在
      帳上記載墊款，還的時候，她也會在帳上沖回來，墊錢的
      員工向丙○○告知墊款時，也會將收據交給丙○○」等語
      （原審九十三年七月十六日筆錄），若被告確有為福太醫
      院墊款之情事，帳冊內豈會對相關款項用途之記載，均付
      闕如？被告亦不應坐視丙○○不加登帳，始符常理。
（四）此外，福太醫院在萬泰銀行之帳戶內，自八十六年五月三
      十日起至八十六年十一月二十八日止，存款數字不少於五
      十五萬餘元，八十九年二月間之存款亦有六十七萬餘元，
      有前揭存款明細表可稽，是福太醫院在前揭時間內，實無
      因資金不足，而向被告借款之必要。更有甚者，被告在八
      十九年二月二十九日提領六十萬元時，翌日陳美鳳即將前
      來接任會計，雙方交接在即，則被告又何以不告知陳美鳳
      有該筆款項之支出？被告所辯在在與常理矛盾，且與現有
      事證亦有不符，應係卸責之詞，不足採信。
（五）另被告亦自86年10月3日起至87年4月21日止，分十筆以現
      金存入或以轉帳匯入福太醫院萬泰銀行帳戶內，金額共計
      119萬元，以資彌補，此有該行台幣存摺對帳單影本在卷
      可按，益見被告確有為自己不法所有之意圖甚明。
（六）至被告選任辯護人所提之其餘證據，經核與本件待證事實
      ，並無關連性，爰不一一論斷，併此敘明。
四、被告擔任福太醫院總務部主任，掌管現金出納，並保管有福
    太醫院之支票本、印章，及股東饒奇雲之印章，此分經被告
    與證人乙○○於檢察官偵查中陳明在卷，乙○○並補稱：伊
    只有事後看報表等語（偵續卷第三十頁反面），顯見被告係
    有權代福太醫院簽發支票之人。是故，被告簽發本件支票，
    僅涉及侵占支票之票款，與偽造有價證券無涉，併予敘明。
五、綜上所述，本件事證已臻明確，被告犯行已堪認定，應依法
    論科。
六、被告兼任福太醫院之會計部、總務部主任，掌管福太醫院之
    存摺、印章、支票簿，自係從事相關業務之人。核被告丁○○所為，係犯刑法第336條第2項之業務侵占罪。被告行為後
    ，刑法第56條連續犯之規定，業於94年1月7日修正公布刪除
    ，並於95年7月1日施行，則被告之犯行，因行為後新法業已
    刪除連續犯之規定，此刪除雖非犯罪構成要件之變更，但顯
    已影響行為人刑罰之法律效果，自屬法律有變更，依新法第
    2條第1項規定，比較新、舊法結果，仍應適用較有利於被告
    之行為時法律即舊法論以連續犯。被告前後五次侵占福太醫
    院之款項，前四筆侵占款項之時間緊接，五次犯行則係犯構
    成要件相同之罪名，參以被告係利用其身兼福太醫院總務部
    、會計部主任，無人稽核其如何使用福太醫院款項之機會犯
    罪，以相同手法犯罪，應足認其五次所為，均係基於概括犯
    意，而反覆為之，為連續犯，應依修正前刑法第56條規定以
    一罪論。
七、原審予以論科，固非無見。惟查被告自86年10月3日至87年4
    月21日陸續共10筆以現金存入或轉帳匯入上開福太醫院帳戶
    內，以資彌補，金額計119萬元，原審未予審酌，而有未洽
    。被告提起上訴，否認犯罪，固無理由，惟原判決既有可議
    ，應予撤銷改判。爰審酌被告此前並無前科，有其臺灣高等
    法院被告前案紀錄表一份附卷可稽，素行良好，被告犯罪之
    動機、手段，所侵占之金額，及已彌補119萬元等一切情狀
    ，量處有期徒刑6月。又行為後法律有變更者，適用行為時
    之法律。但行為後之法律有利於行為人者，適用最有利於行
    為人之法律，刑法第2條第1項定有明文。而被告於犯罪時之
    刑法第41條第1項前段規定：「犯最重本刑為5年以下有期徒
    刑以下之刑之罪，而受6個月以下有期徒刑或拘役之宣告，
    因身體、教育、職業、家庭之關係或其他正當事由，執行顯
    有困難者，得以1元以上3元以下折算一日，易科罰金。」又
    被告行為時之易科罰金折算標準，修正前罰金罰鍰提高標準
    條例第2條前段（現已刪除）規定，就其原定數額提高為100
    倍折算1日，則本件受刑人行為時之易科罰金折算標準，應
    以銀元300元折算1日，經折算為新臺幣後，應以新臺幣900
    元折算為1日。惟95年7月1日修正公布施行之刑法第41條第1
    項前段則規定：「犯最重本刑為五年以下有期徒刑以下之刑
    之罪，而受六個月以下有期徒刑或拘役之宣告者，得以新臺
    幣一千元、二千元或三千元折算一日，易科罰金。」比較修
    正前後之易科罰金折算標準，以95年7月1日修正公布施行前
    之規定，較有利於受刑人，則應依刑法第2條第1項前段，適
    用修正前刑法第41條第1項前段規定，定其折算標準。
據上論斷，應依刑事訴訟法第369條第1項前段、第364條、第299
條第1項前段，刑法第2條第1項、第336條第2項，修正前刑法第
56條、第41條第1項前段，罰金罰鍰提高標準條例第1條前段，判
決如主文。
本案經檢察官曾忠己到庭執行職務。
中    華    民    國    95    年    9     月    12    日
                  刑事第二十庭  審判長法  官  尤豐彥
                                      法  官  張明松
                                      法  官  吳鴻章
以上正本證明與原本無異。
不得上訴。
                                      書記官  魏淑娟
中    華    民    國    95    年    9     月    13    日
附錄本案論罪科刑法條：
中華民國刑法第336條
（公務公益侵占罪、業務侵占罪）
對於公務上或因公益所持有之物，犯前條第 1 項之罪者，處 1
年以上 7 年以下有期徒刑，得併科 5 千元以下罰金。
對於業務上所持有之物，犯前條第 1 項之罪者，處 6 月以上
5 年以下有期徒刑，得併科 3 千元以下罰金。
前二項之未遂犯罰之。


司法院資訊處製作；財團法人民間司法改革基金會備份。
